臺灣高雄地方法院民事判決　　　　　　　 100年度選字第39號
原　　　告　吳鴻彬
被　　　告　許耀科
上列當事人間當選無效事件，本院於民國100 年3 月3 日言詞辯
論終結，判決如下：
    主      文
原告之訴駁回。
訴訟費用由原告負擔。
    事實及理由
一、原告主張：兩造均係民國99年11月27日舉辦之第一屆高雄市
    新興區黎明里里長候選人，詎被告為求勝選，竟於94年8 月
    及98年2 月間，分別將謝賢耀、楊麗月2 人，遷入其設籍地
    即高雄市○○區○○里○○路156 號，使戶政機關將該2 人
    列入黎明里選舉區（下稱「系爭選區」）選舉人名冊，並參
    與本次投票，而共同以刑法第146 條虛偽遷徙戶籍之非法方
    法，使投票發生不正確結果。又被告於選舉期間散發不實文
    宣，誣指原告對其抹黑，並於99年11月26日下午5 時許，公
    然散播原告用黑函抹黑伊之不實言論，而以此非法方法，妨
    害原告競選，為此，爰依公職人員選舉罷免法（下稱「選罷
    法」）第120 條第1 項第2 、3 款規定，聲明請求宣告民國
    99年12月2 日公告之第一屆高雄市新興區黎明里里長當選人
    即被告許耀科當選無效等語。
二、被告則以：楊麗月離婚後原與其父親住在同里的七賢一路53
    1 號，但因前夫積欠高額債務，致使楊麗月亦遭人追討債務
    ，楊麗月父親才會拜託伊讓楊麗月遷入。另謝賢耀原係伊房
    客，因為伊房子要整修，才搬到同里的南華橫一路38之8 號
    2 之1 室。又原告係以不實文宣攻擊伊，伊才會以文宣回擊
    ，原告請求並無理由等語為辯。並聲明：駁回原告之訴。
三、兩造不爭執事實：
  (一)兩造均係99年11月27日舉辦之第一屆高雄市新興區黎明里里
    長候選人，當日開票結果，由被告當選99年第一屆高雄市新
    興區黎明里里長。
  (二)楊麗月原設籍高雄市○○區○○路257 號6 樓董望治戶內，
    98 年2月10日與董望平離婚，同年月25日遷入高雄市○○區
    ○○里○○路156 號。
  (三)謝賢耀原設籍高雄市○○區○○里○○街33號，於94年8 月
    3 日遷入高雄市○○區○○里○○路156 號。
  (四)楊麗月、謝賢耀等2 人均為系爭選區選舉人，有領取本次里
    長選舉之選票及參與投票。
四、得心證之理由：本件依兩造之陳述，爭執的重點應為：(一)楊
    麗月、謝賢耀等2 人與被告，有無共同以刑法第146 條虛偽
    遷徙戶籍之非法方法，使投票發生不正確結果？(二)選罷法第
    120 條第1 項第2 款所稱：「其他非法之方法」所指為何，
    原告得否以被告所為文宣及言論不實為由，請求宣告被告當
    選無效？
五、經查：
  (一)楊麗月、謝賢耀等2 人與被告，有無共同以刑法第146 條虛
    偽遷徙戶籍之非法方法，使投票發生不正確結果？
  按有選舉權人在各該選舉區繼續居住4 個月以上者，為公職
    人員選舉各該選舉區之選舉人。公職人員選罷法第15條第1
    項定有明文。而俗稱所謂幽靈人口，係指為特定之選舉，意
    圖使特定候選人當選，虛設戶籍，實際未遷入居住，利用不
    實之遷徙登記取得投票權，影響該選舉區之選舉人總數、參
    與投票人總數，使該選舉區之投票率及各候選人之得票率等
    產生不正確之結果而言，即該當96年1 月24日修正前刑法第
    146 條第1 項所規範，以其他非法之方法，使投票發生不正
    確結果之要件。此亦為公職人員選罷法第103 條第1 項第3
    款所規定，當選無效之事由之一。又按「以詐術或其他非法
    之方法，使投票發生不正確之結果或變造投票之結果者，處
    五年以下有期徒刑。前項之未遂犯罰之。」，96年1 月24日
    修正公布前之刑法第146 條定有明文。嗣上開條文修正為「
    以詐術或其他非法之方法，使投票發生不正確之結果或變造
    投票之結果者，處五年以下有期徒刑。意圖使特定候選人當
    選，以虛偽遷徙戶籍取得投票權而為投票者，亦同。前二項
    之未遂犯罰之。」，細繹修正前、後法條文義，所稱「意圖
    使特定候選人當選，以虛偽遷徙戶籍取得投票權而為投票」
    ，固係修正前刑法第146 條規定之所無，惟參諸本條修正理
    由，即「一、公職人員經由各選舉區選出，自應獲得各該選
    舉區居民多數之支持與認同，始具實質代表性，若以遷徙戶
    籍但未實際居住戶籍地之方式，取得投票權參與投票，其影
    響戕害民主選舉之精神甚深。二、為導正選舉風氣，爰增訂
    第二項：『意圖使特定候選人當選，以虛偽遷徙戶籍取得投
    票權而為投票者，亦同』。三、現未實際居住於戶籍地者有
    數百萬人，其因就業、就學、服兵役未實際居住於戶籍地，
    或為子女學區、農保、都會區福利給付優渥、保席次或其他
    因素而遷籍於未實際居住地，其原因不一。然此與意圖支持
    特定候選人當選，進而遷徙戶籍之情形不同，並非所有籍在
    人不在參與投票均須以刑罰相繩，是以第二項以意圖使特定
    候選人當選虛偽遷徙戶籍投票者，為處罰之對象。」。足見
    關於此條項之增訂，意在明文規範「藉由遷徙戶籍而取得形
    式投票資格」之此類犯罪，俾期杜絕藉由第1 項概括規定涵
    攝此類犯罪而引發之學界爭議。析言之，該當刑法第146 條
    第2 項處罰規定之刑事犯罪，必行為人具有使特定候選人當
    選之意圖，且未實際住居相應選區，猶將自己戶籍虛偽遷入
    ，藉以取得形式投票資格，且當選人與各該行為人間，就該
    虛偽遷徙戶籍之行為，須有犯意聯絡及行為分擔，並進而於
    選舉投票日到場為其投票權之行使，而使上開相應選區投票
    總數發生不正確之結果。倘設籍或遷徙戶籍之行為，與特定
    之選舉並無關連性及目的性，或遷徙戶籍者與候選人間無犯
    意聯絡及行為分擔，即與上開刑法規定之要件有間，而不構
    成選罷法第120 條第1 項第3 款所規定之當選無效事由。
  本件兩造均係第一屆高雄市新興區黎明里里長候選人，當日
    開票結果，由被告當選99年第一屆高雄市新興區黎明里里長
    等節，為兩造所不爭執，並有第一屆高雄市里長選舉當選人
    名單乙份在卷可稽。又楊麗月原設籍高雄市○○區○○路25
    7 號6 樓董望治戶內，98年2 月10日與董望平離婚，同年月
    25日遷入高雄市○○區○○里○○路156 號；謝賢耀原設籍
    高雄市○○區○○里○○街33號，於94年8月3日遷入高雄市
    新興區○○里○○路156號，其2人為系爭選區選舉人，均有
    領取本次里長選舉之選票及參與投票等節，除有戶籍謄本在
    卷佐證外，並經本院勘驗系爭選區選舉人名冊無訛，復為兩
    造及證人楊麗月、謝賢耀等人到庭所不爭執，均堪信為真實
    。
  又選舉訴訟程序，依選罷法第128 條規定，除選罷法規定者
    外，準用民事訴訟法之規定。本件原告主張被告有上開當選
    無效事由，提起本件當選無效之訴，依民事訴訟法第277 條
    規定，應就所主張有利於己之當選無效事由，即楊麗月、謝
    賢耀等人是否虛偽遷移戶籍、遷移之目的與支持被告當選間
    之關連性，及楊麗月、謝賢耀等人就虛偽遷移戶籍與被告間
    是否有犯意之聯絡及行為之分擔等為舉證。
  經本院傳喚謝賢耀到庭，其證稱：伊原本就住設籍地4 樓，
    是被告的房客，一直住到98年，後來因為被告太太說要整理
    ，請伊搬出去，伊才搬入現租地即同選區○○○○○路38之
    8 號2 之1 室，但因為屋主不要伊把戶籍遷進去，所以並沒
    有遷籍等語（見本院100 年2 月18日準備程序筆錄），並提
    出租賃契約乙份佐證。另證人楊麗月到庭證稱：伊於98 年2
    月間，因家庭暴力及卡債的問題與先生離婚，離婚後住在爸
    爸家即同選區○○○○路531號，但因為怕前夫及卡債的人
    知道伊住哪裡，爸爸和被告是朋友，所以才會拜託被告讓伊
    設籍在裡面等語，並提出本院民事通常保護令乙份佐證，參
    以證人謝賢耀、楊麗月2人，分於早於94年8月及98年2 月即
    遷入上開設籍地，距本次里長選舉投票日期達5年3月及1年9
    月有餘，且設籍地與實際居住地均係在系爭選區，實難認上
    開2 人遷移戶籍至上址之目的，與支持被告於系爭選舉當選
    間具有關連性，或與被告間有何犯意聯絡而有使系爭選舉產
    生不正確結果之意圖。原告主張被告與證人謝賢耀、楊麗月
    2人，共同以刑法第146條虛偽遷徙戶籍之非法方法，使投票
    發生不正確結果等云云，自無所據。
  (二)選罷法第120 條第1 項第2 款所稱：「其他非法之方法」所
    指為何，原告得否以被告所為文宣及言論不實為由，請求宣
    告被告當選無效？
  按現行選罷法（原名戡亂時期公職人員選舉罷免法）係於69
    年5 月14日經總統公布，該法原第103 條規定（即現行第12
    0 條）之當選無效之事由，並未將「對於候選人、有投票權
    人或選務人員，以強暴、脅迫或其他非法之方法，妨害他人
    競選、自由行使投票權或執行職務者」列入，歷經數次修正
    ，始於83年7 月23日將之列為得提起當選無效之事由，行政
    院於83年6 月16日以台83內字第22910 號函送立法院審議之
    該條修正草案，並載明其立法理由乃「為防制候選人以暴力
    介入選舉」，並經立法院審議通過。由上述立法理由可知，
    該條款係立法者於立法當時針對遏止暴力選舉所為之規定。
    嗣上揭條文公佈施行後，立法委員蘇貞昌等23人於86年12月
    間為導正當時動輒以抹黑、誹謗為競選手段之選舉風氣，建
    議修正選罷法第103 條（即現行第120 條），增列「有同法
    第92條（即現行第104 條）之行為者」為得提起當選無效之
    訴之事由，惟經委員會討論結果，上開修正提案並未通過（
    見立法院公報第86卷第52期委員會紀錄）。足見立法者仍無
    意將同法第92條（即現行第104 條）之抹黑、誹謗等不正當
    之競選行為列為得提起當選無效之事由。嗣選罷法歷經數次
    修正，仍未將同法第104 條之抹黑、誹謗之競選行為，增列
    為得提起當選無效之訴之事由，堪認立法者就選舉之社會現
    有觀念及情況等已加以評估而為修法，亦即現行條文規範意
    旨應係當時立法者處於今日所應有之客觀意思，則就立法沿
    革之法律解釋方法而言，自不能就立法者有意不為規定之事
    項解為法律已為規定而予以適用。
  另以選罷法有關刑事處罰之立法體系來看，查選罷法第93條
    至第109 條為妨害選舉罷免之刑事處罰規定，由立法編排觀
    之，選罷法第98條規定：「以強暴、脅迫或其他非法之方法
    為下列行為之一者，處五年以下有期徒刑：一、妨害他人競
    選或使他人放棄競選者」；同法第104 條規定：「意圖使候
    選人當選或不當選，以文字、圖畫、錄音、錄影、演講或他
    法，散布謠言或傳播不實之事，足以生損害於公眾或他人者
    ，處五年以下有期徒刑。」，乃不同犯罪處罰之分別立法編
    排。再觀之兩者犯罪態樣，第98條係以「強暴、脅迫或其他
    非法之方法」為手段，第104 條則「以文字、圖畫、錄音、
    錄影、演講或他法，散布謠言或傳播不實之事」等非以強暴
    、脅迫之方法為手段，易言之，其方法與暴力威脅或金錢利
    誘方法迥然有別。而83年7 月23日修正公布施行之現行選罷
    法第120 條第1 項各款並未增列第104 條之事由，嗣後多次
    修法亦未予列入，已如前述；且參諸選罷法第120 條第1 項
    第3款 當選無效之事由，僅列舉當選人有同法第97條、第99
    條第1 項、第101 條第1 項、第102 條第1 項第1 款、刑法
    第146 條第1項 、第2 項之行為者，未將選罷法所規定之其
    餘刑事處罰條文或行政處罰條文，均明定為當選無效之事由
    。由此可知，立法者於修法時已考量辦理選舉之社會成本及
    社會安定等因素，就當選無效訴訟之事由，有意採列舉且限
    縮之規定。從而立法者既未將同法第104 條「散布謠言或傳
    播不實之事」之手段，明文列為當選無效訴訟之事由，法院
    即無從將選罷法第120 條第1 項第2 款之「非法方法」擴張
    解釋為包括同法第104 條之事由而加以適用，該條款所指「
    其他非法之方法」，當係指與強暴、脅迫相類似之不法方法
    ，該方法在客觀上足以妨害候選人競選、妨害有投票權人自
    由行使投票權而言。若所施用之方法，非與強暴、脅迫類似
    ，則非此處所謂之其他非法之方法。
  準此，本件無論原告主張被告所為文宣、言論內容是否屬實
    ，均非屬選罷法第120 條第1 項第2 款所稱之強暴、脅迫或
    「其他非法之方法」之行為，原告主張被告有該條款當選無
    效之事由，自無所據。
六、綜上所述，本件原告未能舉證證明被告有何違反刑法第146
    條第2 項之不法行為，選罷法第120 條第1 項第2 款所稱：
    「其他非法之方法」，係指與強暴、脅迫相類似之不法方法
    ，該方法在客觀上足以妨害候選人競選、妨害有投票權人自
    由行使投票權而言，原告主張被告以文宣、言論散布虛偽不
    實言論，而以此非法方法，妨害原告競選，無論是否屬實，
    均不符合上開選罷法第120 條第1 項第2 款得宣告當選無效
    之規定。從而，原告依選罷法第120 條第1 項第2 、3 款規
    定，聲明請求宣告99年12月2 日公告之第一屆高雄市新興區
    黎明里里長當選人即被告當選無效，為無理由，應予駁回。
據上論結，本件原告之訴為無理由，依民事訴訟法第78條，判決
如主文。
中    華    民    國   100    年    3     月    17    日
                  民事第三庭  審判長法  官  朱玲瑤
                                    法  官  陳宛榆
                                    法  官  劉傑民
以上正本係照原本作成。
如對本判決上訴，須於判決送達後20日內向本院提出上訴狀。如
委任律師提起上訴者，應一併繳納上訴審裁判費。
中    華    民    國   100    年    3     月    17    日
                                    書記官  呂姿儀